【裁判字號】    98,上訴,43
【裁判日期】    980909
【裁判案由】    偽造文書
【裁判全文】
臺灣高等法院花蓮分院刑事判決          98年度上訴字第43號
上  訴  人  臺灣臺東地方法院檢察署檢察官
上  訴  人
即  被  告  丙○○
選任辯護人  蕭芳芳律師
被      告  乙○○
上列上訴人因被告偽造文書等案件，不服臺灣臺東地方法院96年
度訴字第243號中華民國97年12月23日第一審判決（起訴案號：
臺灣臺東地方法院檢察署96年度偵字第1618號），提起上訴，本
院判決如下：
    主  文
原判決關於乙○○被訴詐欺無罪部分撤銷。
乙○○犯詐欺取財罪，累犯，處有期徒刑壹年貳月，減為有期徒
刑柒月。
其他上訴駁回。
    事  實
一、乙○○前曾因詐欺案件，經臺灣高雄地方法院以90年度易字
    第4272號判決判處有期徒刑5月，嗣經臺灣高等法院高雄分
    院以91年度上易字第1449號判決駁回上訴確定，甫於民國92
    年1月27日易科罰金執行完畢。
二、乙○○於95年間在臺東縣長濱鎮及成功鎮從事不動產買賣賺
    取價差為業，因見甲○○所有之臺東縣長濱鄉○○段八桑安
    小段57號（嗣分割為同小段57號及57-2號）土地及其上建物
    （長濱鄉○○段133號）有分割轉售得利之價值，明知其無
    資力亦無意願支付全部買賣價金，竟意圖為自己不法之所有
    ，佯以欲購買上開房地，透過甲○○之友人庚○○介紹認識
    甲○○後，談妥買賣價金及付款條件後，乙○○乃偕同有業
    務往來之永川代書事務所代書助理丙○○於95年8月27日自
    臺北攜帶現金新臺幣（下同）10萬元至臺東辦理簽約過戶事
    宜，不知情之丙○○為賺取外快，乃與乙○○一同至臺東縣
    成功鎮甲○○與其夫癸○○所開設之澎湖海產店，丙○○並
    以代書身分自居，乙○○乃與甲○○於當日簽訂買賣契約書
    ，約定：以242萬元之價格買賣上開土地及建物，甲○○應
    將上開57地號土地分割成建物所在與非建物在內之土地2 筆
    ，乙○○於簽約時須先支付10萬元予甲○○、於賣方甲○○
    交付辦理所有權移轉登記應備文件及所有權移轉登記完成7
    日內，分別支付100萬元及132萬元等內容，並由丙○○以代
    書身份擔任見證人，乙○○並當場先給付10萬元以取信甲○○。
三、同年9月7日，因戊○○在網路上知悉上開不動產欲出售之訊
    息後，至該處觀看上開建物及座落之基地（即分割後含建物
    之土地）表示有意購買，乙○○即以所有權人身分應允，雙
    方並協議以210萬元買賣上開建物及基地。同年9月12日上午
    10時許，乙○○先前往花蓮縣玉里鎮玉溪農會辦公室二樓，
    與戊○○商討買賣事宜，經戊○○委託其大嫂辛○○及辛○○從事代書業務之友人子○○審視土地登記謄本後，發現該
    不動產係登記在甲○○名下，遂要求乙○○應提出甲○○之
    委託書始願簽立買賣契約。乙○○為求出售上開房地早日取
    得價金並節省規費，決定將上開不動產直接從甲○○名下移
    轉給戊○○，而丙○○為順利取得乙○○給付之代書費用，
    遂共同基於行使偽造私文書及使公務員登載不實之犯意聯絡
    ，於同日（即12日）中午，由丙○○陪同乙○○至甲○○夫
    婦所開設之澎湖海產店內，先由乙○○依約交付100萬元支
    票給甲○○，致甲○○不疑而陷於錯誤，由其夫癸○○將甲○○之印鑑章交予丙○○在3份買受人空白之土地建築改良
    物買賣所有權移轉契約書上蓋印後，再將身分證正本及上開
    印鑑章等辦理所有權移轉登記應備之資料交予丙○○辦理過
    戶及貸款，乙○○因而詐得甲○○上開土地及建物辦理過戶
    戶之相關憑證。乙○○及丙○○取得甲○○之身分證及印鑑
    章後，隨即於同日在不詳之地點，共同偽造甲○○為委託人
    之委託書1紙後簽署甲○○之署押，並由丙○○取出甲○○
    上開印鑑章後加以盜蓋，致生損害於甲○○。同日晚間乙○○連絡壬○○等人表示已獲授權可以簽約，並與丙○○一同
    至辛○○位於花蓮縣玉里鎮○○○街3號之住處，出示上開
    偽造之委託書、權狀及甲○○之印鑑章、身分證正本等物而
    行使之，致戊○○等人誤信乙○○係甲○○之代理人而有權
    以甲○○名義訂立買賣契約，而辛○○之夫即戊○○之兄壬○○亦生購買上開已分割、其上未有建物之57-2號土地之意
    ，遂由壬○○兼代表其弟戊○○，與乙○○合意共以總價
    370 萬元，買受上開已分割成2筆之土地及建物全部，於簽
    訂書面買賣契約時，丙○○則提出甲○○之印鑑章在上開買
    賣契約書上用印，乙○○並以甲○○代理人身份，在買賣契
    約書賣方欄上偽簽「甲○○（代）」之署押，於賣方代理人
    欄中簽署乙○○之姓名，而偽造甲○○為出賣人之買賣契約
    2份，將上開不動產轉賣於戊○○及壬○○。同月18日，乙○○及丙○○再承前偽造文書之共同犯意聯絡，由丙○○在
    上開3份欲送往地政事務所辦理登記之土地建築改良物買賣
    所有權移轉契約書上，填寫立約日期及相關資料，據以偽造
    甲○○因買賣原因而將上開不動產所有權移轉予戊○○、壬○○之私文書；同月25日，再由丙○○透過不知情之代書己○○，持上述偽造之3份土地建築改良物買賣所有權移轉書
    ，向臺東縣成功地政事務所辦理上開不動產所有權移轉登記
    ，致該地政事務所不知情之公務員誤信上開不動產業經甲○○出售並移轉所有權予戊○○、壬○○，而將上開不動產之
    所有權人由甲○○變更為戊○○、壬○○之不實事項，登載
    於職務上執掌之土地登記謄本及建物登記謄本，足生損害於
    甲○○及地政機關管理不動產所有權登記之正確性（乙○○
    共同行使偽造私文書罪部分，業經原審判處有期徒刑1年，
    減為有期徒刑6月，如易科罰金以新臺幣壹仟元折算壹日確
    定）。嗣乙○○自戊○○及壬○○處取得總計370萬元之價
    金，丙○○則自乙○○處取得約3萬多元之報酬，乙○○則
    以與庚○○間另有債務糾紛為由，藉口拒不給付甲○○買賣
    尾款132萬元，嗣經庚○○調閱土地登記謄本，發現乙○○
    已將上開土地以甲○○名義出售並移轉登記，經告知甲○○
    報警處理，始知悉上情。
四、案經甲○○訴由臺東縣警察局成功分局報告臺灣臺東地方法
    院檢察署檢察官偵查起訴。
    理  由
壹、程序事項
一、被告丙○○及其辯護人於本院準備程序中，對於卷內證據之
    證據能力表示均不爭執，被告乙○○經本院合法傳喚未到庭
    亦未提出任何書面陳述對證據能力為任何爭執，其於原審對
    證據能力部分則表示沒有意見。
二、按被告以外之人於審判外之陳述，雖不符刑事訴訟法第159
    條之1 至第159 條之4 之規定，而經當事人於審判程序同意
    作為證據，法院審酌該言詞陳述或書面陳述作成時之情況，
    認為適當者，亦得為證據；當事人、代理人或辯護人於法院
    調查證據時，知有第159 條第1 項不得為證據之情形，而未
    於言詞辯論終結前聲明異議者，視為有前項之同意，同法第
    159條之5定有明文。查本判決以下引用之被告以外之人於審
    判外之供述或非供述證據，檢察官、被告及辯護人於本院言
    詞辯論終結前就上開證據之證據能力均未以言詞或書面為爭
    執，本院審酌該等言詞陳述作成時之情況，並無非法取得等
    不適當之情形，且迄於原審或本院言詞辯論終結前均未聲明
    異議，依前開規定，應認有證據能力。
貳、有罪部分：
一、訊據被告乙○○、丙○○均矢口否認前揭犯行，乙○○辯稱
    ：95年9月12日中午支付100萬元後，過戶資料是丙○○向甲○○收取的，至於拿了哪些資料，我並不清楚；當日晚上與
    戊○○簽約時，相關資料都是丙○○拿去的，有無甲○○之
    委託書及甲○○之印章何來我不清楚，這是丙○○處理的，
    我只負責簽名；我的資產大於負債，如有意詐欺何須支付那
    麼多錢云云。被告丙○○則辯稱：95年9月12日中午，甲○○交給我印鑑證明、戶籍謄本、身分證影本、建物權狀1張
    、土地權狀2張等，我未取走甲○○之身分證及印鑑章，否
    則甲○○不可能於事後換發新身分證；印鑑章於過戶文件用
    印後即還，並未取走，否則也不必另向甲○○拿走一顆木質
    印章以申請房屋稅籍證明；相關資料一直由我保管，於95年
    9 月12日晚上我原本和一位鄒先生要去搭火車，因還有時間
    ，乙○○說要去辦一個過戶，我們就一起過去；我把該等資
    料拿出來給辛○○他們看，至於甲○○之印鑑章何來我也不
    清楚，也不知道戊○○等人有要求看委託書一事；本件契約
    我都不是當事人，也不是非承接此案件不可，根本沒有偽造
    文書之動機；又依據乙○○與甲○○訂立之買賣契約第12條
    ，本契約效力及於雙方之受讓人，可知甲○○同意乙○○將
    上開不動產移轉登記於第三人，因此也無偽造文書之問題云
    云。
二、經查：
  1.被告乙○○於95年間，透過甲○○之友人庚○○之介紹，與
    甲○○接洽後，偕同時任永川代書事務所代書助理而欲賺取
    外快之被告丙○○，於95年8月27日自臺北攜帶現金10萬元
    ，被告丙○○並以代書身分自居，陪同被告乙○○至臺東縣
    成功鎮甲○○與其夫即癸○○所開設之澎湖海產店洽談後，
    由被告丙○○以代書身份為見證人，雙方簽訂上開買賣契約
    書，以購買甲○○所有之臺東縣長濱鄉○○段八桑安小段57
    號（嗣分割為同小段57號及57-2號）土地及該土地上之建物
    （長濱鄉○○段133號），被告乙○○並當場給付10萬元。
    嗣於95年9月12日中午，在同一處所，被告乙○○再給付100
    萬元支票，癸○○則交付被告丙○○相關證件及資料以辦理
    過戶，丙○○並在土地建築改良物買賣所有權移轉書蓋用甲○○之印鑑章，而被告乙○○事後尚未給付尾款132萬元等
    事實，業據被告乙○○及丙○○坦承不諱，核與證人庚○○
    、癸○○於警詢、臺灣臺東地方法院檢察署檢察事務官詢問
    及原審審理時、證人甲○○於偵查時、證人兼被告乙○○於
    原審審理時證述之情節相符，復有被告乙○○與甲○○之不
    動產買賣契約書1份及交款紀錄表1紙、臺北市政府97 年12
    月5日府地三字第0970775390 0號函各1份、長濱鄉○○段八
    桑安小段57地號土地登記謄本2份（所有權人為甲○○）、
    李泰宏律師事務所書函1份、被告丙○○永誠會計師事務所
    名片、永誠會計事務所網頁資料、法務部票據信用資訊連結
    作業資料各1份附卷可稽，應可信為真實。
  2.又被告乙○○於95年9月12日上午10時許，在花蓮縣玉里鎮
    玉溪農會辦公室二樓，與戊○○商討上開不動產買賣事宜，
    經戊○○委託其大嫂辛○○及辛○○從事代書業務之友人子
    ○○審視土地登記謄本後，發現該不動產係登記在甲○○名
    下，遂要求被告乙○○應提出甲○○之委託書始願商討買賣
    事宜。嗣於同日晚上，在辛○○位於花蓮縣玉里鎮○○○街
    3 號住處，辛○○因見有甲○○簽名及蓋印之委託書1紙及
    甲○○之身分證正本等，遂同意被告乙○○以甲○○代理人
    身份，在買賣契約簽上「甲○○（代）」之文字，而將上開
    不動產轉賣於戊○○及壬○○。嗣於同年月25日，被告丙○○再透過代書己○○，持上蓋有甲○○印鑑章印文，申請日
    為同年月18日之3份土地建築改良物買賣所有權移轉書，向
    臺東縣成功地政事務所辦理上開不動產所有權移轉登記，致
    該地政事務所之公務員將上開不動產之所有權人由甲○○變
    更為戊○○、壬○○之事項登載於職務上執掌之土地登記謄
    本及建物登記謄本等，被告乙○○因此買賣自壬○○及戊○○處取得370萬元，被告丙○○則自被告乙○○處取得約3萬
    多元報酬等事實，業據證人戊○○、壬○○於警詢、臺灣臺
    東地方法院檢察署檢察事務官詢問及原審審理時，以及證人
    辛○○、子○○在原審審理時證述之情節相符，復有臺東縣
    成功地政事務所96年9月11日東成地登記字第0960003849號
    函附臺東縣長濱鄉○○段八桑安小段57地號土地及建物長濱
    鄉○○段133建號甲○○所有權移轉登記之申請書、97年6
    月25日東成地登記字第0970002534號函附臺東縣長濱鄉○○
    段八桑安小段57-2地號土地所有權移轉登記申請書等資料、
    臺東縣成功地政事務所審查異動索引（臺東縣城山段八桑安
    小段）1份、過戶前長濱鄉○○段八桑安小段57地號土地登
    記謄本（所有權人為甲○○）、過戶後長濱鄉○○段八桑安
    小段57地號土地登記謄本（所有權人為戊○○、壬○○）各
    2份，甲○○（被告乙○○代為）與戊○○、壬○○買賣契
    約書暨價款收付明細表各1份，臺東縣成功地政事務所建物
    所有權狀（所有權人為戊○○）、永川代書事務所不動產產
    權憑證、請款單各1份，土地及建築改良物買賣所有權移轉
    契約書3份、財政部臺灣省北區國稅局贈與稅免稅證明書（
    納稅義務人為壬○○）、臺東縣長濱鄉○○段八桑安小段57
    、57-3地號土地登記謄本、133建號登記謄本（所有權人為
    戊○○）、長濱鄉○○段八桑安小段57-2地號、57-3地號土
    地登記謄本（所有權人為壬○○）、長濱鄉○○段八桑安小
    段57地號土地地籍圖謄本等資料各1份附卷可稽，應可信為
    真實。
  3.被告乙○○、丙○○於95年9月12日晚間與戊○○等人簽立
    不動產買賣契約書時，提出被告2人共同偽造之甲○○委託
    書及丙○○收取之甲○○印鑑章用以簽約之事實，有下列證
    據為證：
    (1)被告乙○○代甲○○與壬○○、戊○○簽署之不動產買賣
      契約書2份上甲○○之印文，經肉眼比對結果，確與乙○○與甲○○簽立之不動產買賣契約書1份上甲○○之印鑑
      章之印文完全相符，且甲○○、癸○○證稱並事先並不知
      被告乙○○欲以甲○○名義與他人訂立買賣契約，亦未簽
      立任何委託書委託乙○○處分上開不動產等情，為被告2
      人及證人甲○○、癸○○所不爭執，被告乙○○亦坦承與
      戊○○間之買賣契約書上「甲○○（代）」是伊所寫等語
      （見原審卷第143頁），並有上開不動產買賣契約書在卷
      可按（見警卷第48頁起），自堪信為真實。
    (2)證人辛○○於原審結證：當天晚上對方帶著甲○○的木質
      的印章、身分證正本、委託書、印鑑證明書到我家，因為
      為我們有約好，所以就在我玉里城南四街上的住處，我有
      看到委託書，但委託書的內容我沒有仔細看，子○○說有
      印鑑證明、委託書、印章，所以子○○就幫我準備了空白
      的買賣契約書，價錢談妥後，子○○就幫我們填寫相關資
      料，彼此雙方用印，各拿一份，我們就依照買賣契約書付
      款；我們只有請子○○幫我寫買賣契約書，其他的資料都
      已經填妥了，我記得委託書有簽名蓋章，身分證正本、印
      章也有看到；買賣契約書都是子○○寫的，有用印，但是
      何人用印的，我已經不記得；委託書是何人委託何人，我
      沒有注意看，我只有看到標頭寫委託書，委託人的部分有
      甲○○的簽名並蓋章，其他我沒有注意，因為是戊○○要
      買的，想說已經成交了，也有身分證正本，所以沒有想那
      麼多；除了我們各自留一份的資料外，其餘的身分證正本
      、印鑑證明書、委託書都是乙○○他們帶走的等語（見原
      審卷第205頁起）。
    (3)證人子○○證稱：當天早上差不多10至11點時，在辛○○
      服務的地方，乙○○他們有拿出要買賣的土地權狀，我看
      過之後，我是說土地所有權人不是你，你有沒有出具土地
      所有權人的委託書或授權書給你？你才可以買賣，他是說
      沒有那一份，我跟辛○○建議說如果沒有那一份東西的話
      ，我們就還是不要簽好了，所以那天早上就沒有簽約，到
      那天晚上大概8、9點辛○○通知我乙○○他們有帶來委託
      書，我就到辛○○家裡，然後看有土地所有權人身份證、
      印章、印鑑證明、土地權狀，還有委託書，我就說證件都
      齊全了，那就可以簽約了；晚上的資料就是乙○○拿出來
      ，乙○○的資料應該都是在代書丙○○身上，所以是丙○○從他的資料袋拿出來給我的；晚上那一顆印章是丙○○
      從他的公文封裡拿給我等語（見原審卷第229頁起）。
    (4)證人壬○○於原審結證：我看到土地所有權狀的名字不是
      他的，我有問他「你說房子是你的你可以處理，為何不是
      你的名字」，乙○○說他和甲○○的買賣還未完成，並提
      出甲○○的委託書；（問：請你確認當初乙○○提出來的
      資料有哪些？）土地所有權狀、甲○○的身分證正本我很
      確定有看到，印章當時在寫契約書時就有拿出來蓋印，我
      也有把自己的印章拿出來用印等語（見原審卷第214頁）
      。
    (5)被告乙○○供稱：（你當初去的時候有拿哪些資料給對方
      ？）都是由丙○○拿的，並直接和辛○○買方接觸，這部
      分我沒有接觸，我負責在那裡聊天和簽名蓋章等語（見原
      審卷第208頁），被告丙○○所自承：9月12日晚上大約8
      點半左右至壬○○的家，約停留一個小時左右，子○○、
      壬○○在討論付款、簽約的問題，子○○幫辛○○、壬○○擬合約，並要求乙○○要提示權狀等資料，乙○○就有
      跟我拿，因為當天中午有向甲○○收取，所以我就拿出來
      給子○○、辛○○他們看等情（見原審卷第227頁），
    (6)依上開證人辛○○、壬○○、子○○之證詞及被告2人之
      供述，相互參照，堪認於95年9月12日上午是因乙○○未
      能提出甲○○之委託書，致壬○○、辛○○等人擔心乙○○無權處分而未同意簽約。而被告乙○○、丙○○於95年
      9 月12日當晚在壬○○住處簽約時，經辛○○通知子○○
      前來後，檢視確實已經有提出所有權人甲○○簽立之委託
      書，已經解決彼等早上之所擔心乙○○權限之問題後，子
      ○○才著手擬定不動產買賣契約書，且不動產買賣契約書
      之出賣人亦是甲○○，乙○○係代理人，亦有前開不動產
      買賣契約書可按，益徵證人辛○○、壬○○、子○○等人
      所述屬實，且其後並以甲○○之印鑑章蓋用在子○○當場
      所擬之不動產買賣契約書上，則就彼等簽約之全部過程及
      上開證據顯示，在被告乙○○與戊○○等人簽約當晚，甲○○之委託書及印鑑章應該確實有出現在簽約之場合，始
      足以促成戊○○等人與乙○○簽立買賣契約書，應堪認定
      。
    (7)又證人癸○○證稱：當日中午丙○○與我在包廂簽約，我
      把印章交由被告丙○○在土地建築改良物買賣所有權移轉
      書上蓋印，之後他說要過戶貸款，需要什麼文件，我就把
      代書需要的資料給他，有無交付印鑑章我忘記了等語（見
      原審卷第300頁）；證人甲○○則證稱：印鑑章應該是在
      簽約當天有給丙○○，後來大概是付100萬元的幾天後就
      還給我了，何人還給我，我不確定等語（見原審卷第292
      頁），參照前述證人子○○及被告丙○○所自承甲○○權
      狀等簽約資料是由丙○○提出等情，則被告丙○○當日中
      午在海產店內，於土地建築改良物買賣所有權移轉書上蓋
      用甲○○之印鑑章後，以辦理過戶及貸款等為由，取走甲○○之印鑑章及身分證等資料，並在未得甲○○同意下，
      由丙○○及乙○○2人共同偽造甲○○之委託書，而於晚
      上向辛○○等人行使，並提出甲○○之印鑑章以供在壬○○、戊○○之買賣契約書盜蓋之事實，應堪認定。至於證
      人甲○○於原審雖曾供稱：印章、權狀、身分證影本好像
      都沒有還給我云云（見原審卷第140頁），所述與前開供
      述雖不一致，惟並無礙於丙○○有取走甲○○印鑑章一事
      之認定，併此敘明。
    (8)又被告丙○○自承係以代書身分辦理被告乙○○與甲○○
      之買賣及所有權移轉登記事宜，且於95年9月12日至甲○○處前，早已知道被告乙○○欲以甲○○之名義直接過戶
      給第三人，在未事先告知甲○○上開不動產之買受人已由
      被告乙○○變更為壬○○等人之情況下，即在移轉登記予
      壬○○等人之土地建築改良物買賣所有權移轉契約書上蓋
      用甲○○之印鑑章，並透過不知情之代書己○○提出於地
      政機關，使地政機關在土地登記謄本及建物登記謄本上，
      將上開不動產，以買賣為原因，自甲○○名下直接移轉為
      壬○○等人，則其偽造私文書、行使偽造私文書及使公務
      員登載不實之犯行已明確無疑。
    (9)另參諸證人癸○○證稱其於95年9月12日中午，僅提出甲○○之印鑑章由被告丙○○在土地建築改良物買賣所有權
      移轉契約書蓋印等語，且該土地建築改良物買賣所有權移
      轉書上之訂約日期為95年9月18日，可知被告丙○○應係
      在95年9月12日，即利用癸○○之誤認，而在土地建築改
      良物買賣所有權移轉契約書上盜蓋甲○○之印鑑章，並在
      95年9月18日填寫立約日期及其他資料。
    (10)被告丙○○並非上開買賣契約之當事人，僅係為賺取代書
      費而佯稱代書辦理簽約及過戶事宜，若無被告乙○○之授
      意，應無起意共同或自行偽造文書之動機；且被告乙○○
      既欲將上開不動產直接由甲○○移轉登記於戊○○等人，
      戊○○等人亦要求被告乙○○必須取得甲○○之授權始願
      簽約，則被告乙○○顯知必須提出甲○○之委託書以取信
      戊○○等人始得以順利締約，徵諸其亦在與戊○○等人之
      買賣契約書賣方欄以甲○○代理人之身份簽上「甲○○（
      代）」、於賣方代理人欄簽上「乙○○」之署押，足徵被
      告乙○○就偽造甲○○為委託人之委託書，及以甲○○為
      出賣人與戊○○等人簽定之買賣契約書、土地建築改良物
      買賣所有權移轉書，並持後者向地政事務所行使辦理過戶
      ，使公務員將不實之所有權移轉內容登載於職務上執掌之
      土地登記謄本及建物登記謄本等，與被告丙○○有犯意聯
      絡及行為分擔無訛。
  4.被告乙○○自始即有不法所有之詐欺犯意：
    (1)被告乙○○自承：那些錢（按：即證人辛○○所述給付之
      370萬元價款）我都領走了，因為我在當中又買了幾塊土
      地，是我自己用朋友的名義來買，朋友只是當人頭而已，
      在長濱向黃先生買了土地，買了230萬元，另外的140萬元
      因為我還有其他投資，就用在這上面，但我的資產一直都
      大於這些金額等語（見原審卷第212頁），則依被告乙○○所述，乙○○向甲○○購買上開房地時顯然資力不足，
      於轉賣甲○○上開房地取得壬○○等人給付之370萬元後
      ，即轉作其他投資或再購買土地，顯見其自始即無資力亦
      無意願給付甲○○尾款132萬元，僅係以交付部分款項獲
      取甲○○及其夫癸○○之信任，以便順利取得房地過戶資
      料與戊○○等人訂約，收取370萬元之價金，則被告乙○○顯有不法所有之意圖，並佯以簽訂買賣契約給付部分價
      款，以獲取甲○○及癸○○信任之方式，詐取甲○○等人
      上開房地之犯行甚為明確。
    (2)原審判決雖認戊○○係95年9月7日偶然經過上開不動產附
      近，始決定出價購買上開房地，應非被告乙○○於95年8
      月27日與甲○○簽訂買賣契約時所能預料，且係房屋仲介
      ，經戊○○再三要求才允轉賣，其向甲○○購屋當時，確
      係以自有之意思欲加以整理後再行賣出之意，不能徒憑被
      告於買賣契約買方地址欄之錯誤以及訂約後未支付餘款等
      節，即認被告乙○○於簽約時有詐欺之犯意，而判決被告
      乙○○詐欺部分無罪。惟查，被告乙○○自承在台東縣長
      濱等地以不動產投資買賣賺取價差為業，並有「佳佶房屋
      、乙○○」之名片、佳佶仲介有限公司、負責人乙○○之
      登記資料影本1紙在卷可按（見偵查卷第47、70頁），足
      見其對於該區不動產市場及客戶需求情形應甚為了解，如
      非認為有利可圖容易脫手，豈可能在資力不足無力付款之
      情形下，輕易購買甲○○之房地，此亦可從其向甲○○購
      買之總價為242萬元，不數日即以370萬元賣給戊○○等人
      即可得知。而戊○○等人付款正常，乙○○順利取得戊○○等給付之價金後，竟不思給付甲○○，反而以與甲○○
      不相干之案外人庚○○積欠約10餘萬元費用為藉口，無正
      當理由拒絕支付尾款，且於原審審理時信誓旦旦當庭開立
      面額132萬元之支付由丙○○背書以支付尾款（見原審卷
      第48頁支票影本），迨跳票後再藉口因時間急迫、告訴人
      有假扣押影響其財務、因信用不好不能貸款云云，拒不付
      款，均足認被告乙○○自始即無給付全部買賣價款予甲○○之意，原審逕以戊○○購買土地之時間發生在後，即認
      乙○○自始無詐欺之犯意，尚有未洽。被告乙○○所辯上
      情，均無足採，
  5.又被告丙○○雖以前詞置辯，惟查：
    (1)證人辛○○於原審結證：當天晚上我記得房地的價錢我有
      砍5萬元，我記得很清楚，丙○○有說：價錢開這樣，一
      下子就被砍5萬元，他也是損失很大，也賺不多等語（見
      原審卷第207頁，顯然丙○○於壬○○等人簽約當晚仍有
      參與買賣之過程，並未置身事外。
    (2)證人子○○證稱：晚上的資料就是乙○○拿出來，乙○○
      的資料應該都是在代書丙○○身上，所以是丙○○從他的
      資料袋拿出來給我的；晚上那一顆印章是丙○○從他的公
      文封裡拿給我；這位代書說他在台北太遠了，叫我辦理整
      個事情，我是想說在玉里自己的案件也很忙，我不方便跑
      ，我說還是你們自己辦就好了；當時乙○○與壬○○在泡
      茶，應該是丙○○代書拿出來蓋章的等語（見原審卷第
      233、234、310頁），所述上情核與卷附丙○○任職之「
      永川代書事務所請款單、委託人戊○○」之單據相符（見
      偵查卷第51頁），足見丙○○確有為戊○○等人辦理過戶
      事宜，且核與被告乙○○於原審結證：葉代書把業務交給
      丙○○，他們之間工作如何分配我不清楚，丙○○好像幫
      葉代書跑送件（見原審卷第144頁），而被告丙○○對乙○○上開證詞亦當庭表示沒有意見，且乙○○嗣後亦供稱
      ；（你當初去的時候有拿哪些資料給對方？）都是由丙○○拿的，並直接和辛○○買方接觸，這部分我沒有接觸，
      我負責在那裡聊天和簽名蓋章等語（見原審卷第208頁）
      ，以及被告丙○○所自承：9月12日晚上大約8點半左右至
      壬○○的家，約停留一個小時左右，子○○、壬○○在討
      論付款、簽約的問題，子○○幫辛○○、壬○○擬合約，
      並要求乙○○要提示權狀等資料，乙○○就有跟我拿，因
      為當天中午有向甲○○收取，所以我就拿出來給子○○、
      辛○○他們看等語（見原審卷第227頁）相符，換言之，
      被告丙○○於當晚在壬○○家中除前述出言商議價錢外，
      於子○○要求查看權狀等資料時，並將其所持有之甲○○
      之權狀及印鑑章等資料全部取出，以供壬○○等人簽約之
      用，且因子○○無暇辦理後續登記事項，乃全部交由丙○○處理，丙○○並非未參與處理當晚買賣簽約過程甚明。
      況且倘依丙○○所辯原本無意前去亦未參與，是因搭火車
      之時間未到才與乙○○一同前去云云，則甲○○之權狀、
      印鑑章等物既在被告丙○○手中，乙○○既無上開權狀或
      印鑑章等物，若無丙○○之配合，乙○○將如何與壬○○
      等人完成簽約並辦理過戶？足見乙○○與壬○○等人間買
      賣上開房地，必須丙○○配合提出甲○○之權狀及印鑑章
      等過戶資料以獲取戊○○等人之信任後始足完成，且被告
      丙○○亦確有為戊○○等人辦理過戶事宜，其猶辯稱與其
      無關而否認犯行云云，尚非可採。
    (3)又甲○○之印鑑章確實出現在95年9月12日當晚壬○○等
      人簽約之場合，並蓋用於子○○當晚書寫之買賣契約書上
      ，已如前述，而當天中午在澎湖海產店之包廂內，既係被
      告丙○○與癸○○在為土地建築改良物買賣所有權移轉契
      約書蓋印，癸○○亦將相關資料交給被告丙○○，此經證
      人癸○○證述明確，故被告丙○○應是在此時取走甲○○
      之身分證及印鑑章，並於當晚取出使用，可堪認定。至於
      被告丙○○向甲○○另要一只木質印章係為申請房屋稅籍
      使用，業據被告丙○○陳述明確，而其事後如何將身分證
      正本及印鑑章返還予甲○○等，甲○○與癸○○於原審審
      理時證稱已不復記憶，且時隔已久，亦難強要彼等說明上
      開細節，尚不足以被告丙○○另持有甲○○一顆非印鑑章
      之木質印章，即認非其取走甲○○之印鑑章。
  6.按刑法第210條之偽造文書罪，採形式主義，只要是無製作
    權人冒用他人名義製作內容不實之文書，即可成立。查被告
    乙○○與甲○○訂立之買賣契約第12條，雖約定該契約效力
    及於雙方之受讓人，但該條款解釋上應指雙方之受讓人有依
    該契約內容履行之義務，而非指被告乙○○或丙○○得未經
    甲○○之同意，直接以甲○○名義或使用其印鑑章等，與他
    人訂立不動產之買賣及所有權移轉契約。況且被告2人均熟
    於不動產買賣交易，對於買、賣雙方為何人將影響日後權利
    義務關係甚鉅，如認有轉賣他人之可能，大可直接由甲○○
    事先簽立委託書以憑辦理；且依一般人之認知，日後契約履
    行或發生糾紛時，通常買、賣雙方為處理之對象，故買賣契
    約之對象自必影響彼此簽約之意願及權利義務關係甚明，被
    告2人殊無以上開契約條款藉口諉責，故難以此契約條款為
    被告2人有利之認定，被告此部分之辯解亦不足採。
  7.綜上，被告2人上開辯解，均係卸責之詞，不足採信。本件
    事證明確，應依法論科。
三、論罪科刑：
  1.按無代理權者假冒本人之代理人名義，而製作虛偽之私文書
    ，因其所製作者為本人名義之私文書，使該被偽冒之本人在
    形式上成為虛偽私文書之製作人，對於該被偽冒本人之權益
    暨私文書公共信用所造成之危害，與直接冒用本人名義偽造
    私文書無異，自仍應構成偽造私文書罪（最高法院95年度台
    上字第5276號判決意旨參照）；次按地政人員辦理土地登記
    事項，僅有形式審查義務，即地政人員僅須就土地登記申請
    人所提出文件是否真正為審查，而無審查其實質內容之權責
    ，此為行政作用之當然結果（最高法院93年度台上字第1673
    號判決參照）。核被告丙○○所為，係犯刑法第216條、第
    210條行使偽造私文書罪及刑法第214條之使公務員登載不實
    罪（被告乙○○此部分之犯行已經原審判決確定），被告乙○○所為係犯同法第339條第1項詐欺取財罪。被告丙○○與
    乙○○間就上開行使偽造私文書及使公務員登載不實罪間，
    有犯意聯絡及行為分擔，為共同正犯。其等透過不知情之代
    書己○○行使偽造之3份土地建築改良物買賣所有權移轉書
    之行為，為間接正犯。盜用印章、偽造署押俱為偽造私文書
    之部分行為，應為行使偽造私文書之高度行為所吸收，均不
    另論罪。被告丙○○先後多次行使偽造私文書之犯行，依一
    般社會健全觀念，在時間差距上，難以強行分割，在刑法評
    價上，係視為數個舉動之接續施行，合為包括之一行為予以
    評價，屬接續犯，應論以單純一罪。又一行為觸犯數罪名之
    想像上競合犯，係指行為人以一個意思決定發為一個行為，
    而侵害數個相同或不同之法益，具備數個犯罪構成要件，成
    立數個罪名之謂（最高法院71年台上字第2837號判例參照）
    ，查被告丙○○為達使公務員登載不實之目的，而對地政機
    關承辦公務員行使偽造私文書，其等行使偽造私文書之行為
    ，即為「使」公務員登載不實之行為，是乃以一行為觸犯上
    開二罪名，為想像競合犯，應從一重之行使偽造私文書罪處
    斷。
  2.被告乙○○前有如事實欄所載之論罪科刑執行情形，此有臺
    灣高等法院被告前案紀錄表1份附卷可考，其於有期徒刑執
    行完畢後，5年以內故意再犯本案有期徒刑以上之罪，為累
    犯，應依刑法第47條第1項之規定加重其刑。
  3.又公訴人就被告丙○○行使偽造委託書部分雖未起訴，惟其
    與已起訴之其他行使偽造私文書部分，具有接續犯之單純一
    罪之關係，本院自得一併審理，附此敘明。
  4.爰審酌被告乙○○為貪圖財富、詐取財物，惡性非輕，被告
    丙○○年紀尚輕，但僅為代書助理竟對外謊稱為代書，偽造
    委託書等私文書，缺乏職業道德，危害不動產交易秩序甚鉅
    ，其犯罪動機為賺取代書費用，及其二人之犯罪方法、乙○○事後取得之利益甚多，丙○○所獲取之代辦費用金額3萬
    餘元、對甲○○造成的損害甚鉅，及對地政登記正確性之損
    害程度，並慮及彼等事後仍飾詞卸責之態度，且均未與甲○○達成和解等一切情狀，就被告乙○○詐欺部分量處如主文
    所示之刑，而原審就被告丙○○部分量處有期徒刑6月，併
    諭知易科罰金之折算標準，亦屬適當。
  5.又被告乙○○、丙○○所為前開犯行，犯罪時間係在96年4
    月24日以前，合於中華民國96年罪犯減刑條例應予減刑之事
    由，均應依法減其宣告刑2分之1，被告丙○○部分並諭知易
    科罰金之折算標準。
  6.撤銷改判理由：原審認事用法固非無見，惟原審就被告乙○○詐欺部分為無罪之諭知，尚有未洽，已如前述，檢察官上
    訴指摘此部分判決不當，為有理由，應予撤銷改判。至於被
    告丙○○上訴猶否認犯行，尚不足採，其上訴為無理由，應
    予駁回。
  7.沒收部分：
    壬○○、戊○○所有之甲○○為出賣人、壬○○及戊○○為
    買受人之買賣契約書，並非被告2人所有，爰不予宣告沒收
    ；惟其上偽造之證人甲○○署押，不問屬於犯人與否，均應
    依刑法第219條宣告沒收之。又偽造之委託書1份，證人戊○○、壬○○等均不知其所在，惟既係被告2人取出以取信辛○○等人，則應係被告乙○○於犯罪後為掩飾犯罪而乘機加
    以隱藏，應認為仍屬被告乙○○所有；被告乙○○持有之甲○○為出賣人、壬○○及戊○○為買受人之買賣契約書1紙
    ，亦為被告乙○○所有，且均為因犯本案偽造文書罪所生之
    物，應均依刑法第38條第1項第3款之規定，宣告沒收之；至
    於其上偽造之署押部分，因署押為文書之一部分，已因文書
    之沒收而包括在內，自毋庸另為沒收之諭知。又偽造之3份
    土地建築改良物買賣所有權移轉書，雖為因犯罪所生且為供
    犯罪所用之物，但已歸地政機關所有，無從依刑法第38條第
    1項第2款或第3款沒收之；其上之印文並非偽造，亦無偽造
    之甲○○署押，是無從依刑法第219條之規定宣告沒收，公
    訴人就此聲請宣告沒收應有誤會，附此敘明。
參、無罪部分：
一、公訴意旨略以：被告丙○○與乙○○共同基於意圖為自己不
    法所有之犯意聯絡，於95年間，先由被告乙○○偽裝成不動
    產買家，並向甲○○、庚○○佯稱有意購買甲○○所有之臺
    東縣長濱鄉○○段八桑安小段57號（嗣分割為同小段57 號
    及57-2號）土地及該土地上之建物（建號長濱鄉○○段133
    號）。嗣於95年8月27日由被告丙○○偽裝成土地代書，陪
    同被告乙○○與甲○○簽訂不動產買賣契約，並約定：雙方
    同意以242萬元之價格買賣上開不動產，於簽約時、賣方甲○○交付辦理所有權移轉登記應備文件時、所有權移轉登記
    完成7日內，由乙○○分別支付10萬元、100萬元及132萬元
    等語，使甲○○誤信被告乙○○確有買賣上開不動產之意，
    而於同年9月12日被告丙○○陪同被告乙○○至其支付100
    萬元支票時，將辦理所有權移轉登記應備之文件等交付被告
    乙○○、丙○○，致被告乙○○與丙○○隨即於同日晚上轉
    賣於證人戊○○、壬○○兄弟，並將上開不動產自證人甲○○名下移轉登記於證人戊○○、壬○○，因認被告丙○○亦
    涉犯刑法第339條第1項詐欺取財罪嫌。
二、按犯罪事實應依證據認定之，無證據不得認定犯罪事實；不
    能證明被告犯罪者，應諭知無罪之判決，刑事訴訟法第154
    條第2項、第301條第1項分別定有明文。次按事實之認定，
    應憑證據，如未能發現相當證據，或證據不足以證明，自不
    能以推測或擬制之方法，以為裁判基礎；又認定不利於被告
    之事實，須依積極證據，苟積極證據不足為不利於被告事實
    之認定時，即應為有利於被告之認定，更不必有何有利之證
    據；認定犯罪事實所憑之證據，雖不以直接證據為限，間接
    證據亦包括在內，然而無論直接或間接證據，其為訴訟上之
    證明，須於通常一般之人均不致有所懷疑，而得確信其為真
    實之程度者，始得據為有罪之認定，倘其證明尚未達到此一
    程度，而有合理之懷疑存在時，致使無從形成有罪之確信，
    在刑事訴訟「無罪推定」、「罪疑唯輕」原則下，依據「罪
    證有疑，利於被告」之證據法則，即不得遽為不利被告之有
    罪認定；又告訴人之告訴，係以使被告受刑事訴追為目的，
    是其陳述是否與事實相符，仍應調查其他證據以資審認，最
    高法院40年台上字第86 號、30年度上字第816號、76年台上
    字第4986號及52年台上字第1300號判例可資參照。再按刑法
    第339條之詐欺罪，係以行為人於客觀上施用詐術使人陷於
    錯誤，並於行為之初，即已意圖為不法之所有或意圖得財產
    上之不法利益，為其構成要件。又債務人於債之關係成立後
    ，如有債務不履行之情形，在一般社會經驗上可能之原因甚
    多，縱令出於惡意而有遲延給付或不為給付之情事，苟無足
    以證明其債之關係發生時自始故意藉此從事財產犯罪之積極
    證據，根據刑事訴訟法第154條第2項之規定，仍不得僅以債
    信違反之客觀事態，推定債務人自始有詐欺取財之犯意。
三、公訴意旨認被告丙○○涉犯上開罪嫌，無非係以：告訴人甲○○之指訴、被告丙○○名片各1枚、被告丙○○偽稱代書
    之事實，且未得證人甲○○同意即將上開不動產以證人甲○○名義出賣並移轉登記於壬○○等人，又不清償積欠甲○○
    之債務為其論據。
四、訊據被告丙○○則不否認有以代書名義書立被告乙○○與甲○○之買賣契約及乙○○以甲○○為出賣人將該筆不動產轉
    賣並移轉登記予戊○○等人之事實，惟堅詞否認有何詐欺取
    財犯行，辯稱：買賣之內容及條件都是被告乙○○去談的，
    他只是接受被告乙○○之委託幫他書寫買賣契約而已，並無
    與被告乙○○合謀詐騙等語。
五、經查：
    被告丙○○雖於95年8月27日簽約時，僭稱是代書而協助被
    告乙○○及甲○○簽訂契約，然證人甲○○證稱：當時乙○○、丙○○都在場，契約的條件是乙○○講的，丙○○表示
    他是乙○○的代書，他只告訴我們要寫什麼、蓋章，我印象
    中沒有什麼討論，就是我與乙○○的共識，丙○○就寫下來
    ，若知丙○○非代書，即會另尋代書等語，復參諸甲○○於
    95年8月25日即申請印鑑證明以供土地移轉登記使用，及被
    告乙○○於95年8月27日專程自臺北帶來10萬元簽約款等情
    ，顯然契約之條件及內容均係被告乙○○與甲○○於95 年8
    月27日前已大致商議完成，被告丙○○於95年8月27日簽約
    時，只是以其代書之身分，協助雙方簽定書面買賣契約而已
    ；既然被告丙○○未以代書身分參與契約內容及條件之協商
    ，僅是據實將其協議載入契約而已，縱使證人甲○○另尋代
    書，亦不會改變契約之訂立、內容及條件等，復無其他事證
    足認被告丙○○與乙○○間有何詐欺之犯意聯絡，尚難認為
    被告丙○○有何詐欺之犯行。
六、綜上所述，檢察官所舉前述各項用資證明被告丙○○涉有共
    同詐欺取財犯行之證據，尚未達到使通常一般人均不致有所
    懷疑，而得確信其為真實之程度，亦即尚有合理之懷疑存在
    ；此外，復無其他積極證據足以證明被告確有公訴意旨指述
    之犯行，本諸「罪證有疑，利歸被告」之證據法則，應認不
    能證明被告丙○○犯罪，應為無罪判決之諭知。檢察官上訴
    指摘原判決認被告丙○○詐欺部分無罪，尚非有理，此部分
    上訴應予駁回。
肆、又被告乙○○經本院合法傳喚，無正當理由拒不到庭，爰依
    刑事訴訟法第371條之規定，不待其到庭陳述，逕為判決，
    併此敘明。
據上論斷，依刑事訴訟法第368條、第371條、第369條第1項前段
、第299條第1項前段，刑法第339條第1項、第47條第1項，刑法
施行法第1條之1，中華民國96年罪犯減刑條例第2條第1項第3款
、第7條，判決如主文。
本案經檢察官丁○○到庭執行職務。
中    華    民    國    98    年    9    月    9      日
                  刑事庭審判長法  官  何方興
                              法  官  賴淳良
                              法  官  林碧玲
以上正本證明與原本無異。
乙○○部分不得上訴。
丙○○詐欺部分不得上訴。
丙○○偽造文書部分得上訴。
如不服本判決，應於收受送達後10日內向本院提出上訴書狀，其
未敘述理由者，並得於提起上訴狀後10日內向本院補提理由書（
均須按他造當事人之人數附繕本「切勿逕送上級法院」。
中    華    民    國    98    年    9     月    9     日
                              書記官  李閔華
附錄論罪科刑法條：
刑法第339條第1項（普通詐欺罪）
意圖為自己或第三人不法之所有，以詐術使人將本人或第三人之
物交付者，處5年以下有期徒刑、拘役或科或併科1千元以下罰金
。
刑法第210條（偽造變造私文書罪）
偽造、變造私文書，足以生損害於公眾或他人者，處5年以下有
期徒刑。
偽造、變造私文書，足以生損害於公眾或他人者，處 5 年以下
有期徒刑。
刑法第216條（行使偽造變造或登載不實之文書罪）
行使第210條至第215條之文書者，依偽造、變造文書或登載不實
事項或使登載不實事項之規定處斷。
刑法第214條（使公務員登載不實罪）
明知為不實之事項，而使公務員登載於職務上所掌之公文書，足
以生損害於公眾或他人者，處3年以下有期徒刑、拘役或5百元以
下罰金。
附表
┌──┬──────┬───────┬───────┬──────┐
│編號│應沒收之物  │所附著之文書  │ 所有權歸屬   │沒收依據    │
├──┼──────┼───────┼───────┼──────┤
│ 1  │甲○○署押  │甲○○與戊○○│戊○○、壬○○│刑法第219條 │
│    │2枚         │、壬○○之買賣│              │            │
│    │            │契約書2份     │              │            │
├──┼──────┼───────┼───────┼──────┤
│ 2  │委託書      │              │乙○○        │刑法第38條  │
│    │            │              │              │第1項第3款  │
│    │            │              │              │            │
├──┼──────┼───────┼───────┼──────┤
│ 3  │甲○○與黃暉│              │乙○○        │刑法第38條  │
│    │隆、壬○○之│              │              │第1項第3款  │
│    │買賣契約書  │              │              │            │
│    │            │              │              │            │
└──┴──────┴───────┴───────┴──────┘


司法院資訊處製作；財團法人民間司法改革基金會備份。
